ACORDAO-COMPLETO-2385307

ACÓRDÃO 2770/2019 ATA 45/2019 - PLENÁRIO

VISTOS, relatados e discutidos estes autos que tratam de recurso de reconsideração interposto pelo Sr. Duciomar Gomes da Costa contra o Acórdão 2741/2018-TCU-Plenário.
ACORDAM os Ministros do Tribunal de Contas da União, reunidos em sessão do Plenário, diante das razões expostas pelo Relator, em:
9.1. com fulcro nos arts. 32, I, e 33, da Lei 8.443/1992, conhecer do recurso de reconsideração para, no mérito, negar-lhe provimento;
9.2. dar ciência desta deliberação ao recorrente, ao Ministério do Desenvolvimento Regional, que incorporou o extinto Ministério das Cidades, e à Procuradoria da República no Estado do Pará, neste caso, com fulcro no art. 16, § 3º, da Lei 8.443/1992 c/c o art. 209, § 7º, do Regimento Interno do TCU.

Recurso de reconsideração interposto contra acórdão que julgou as contas da recorrente irregulares, com imputação de débito e multa, em razão de irregularidades na licitação e na execução do Projeto Habitacional Vila da Barca.

Município de Belém - PA e Ministério das Cidades (extinto).

3. Responsáveis/Recorrentes:
3.1. Responsáveis: Duciomar Gomes da Costa (XXX.654.272-XX) e Uni Engenharia e Comercio Ltda. (47.860.317/0001-61)
3.2. Recorrente: Duciomar Gomes da Costa (XXX.654.272-XX).

13.1. Ministros presentes: Raimundo Carreiro (na Presidência), Benjamin Zymler (Relator), Augusto Nardes, Aroldo Cedraz e Ana Arraes.
13.2. Ministros-Substitutos convocados: Augusto Sherman Cavalcanti e Marcos Bemquerer Costa.
13.3. Ministros-Substitutos presentes: André Luís de Carvalho e Weder de Oliveira.

PRU-3

TRIBUNAL DE CONTAS DA UNIÃO

BENJAMIN ZYMLER

Ministro Walton Alencar Rodrigues.

Cuidam os autos de recurso de reconsideração interposto pelo Sr. Duciomar Gomes da Costa contra o Acórdão 2741/2018-TCU-Plenário.
2.	O presente feito trata, originalmente, de tomada de contas especial instaurada por força do item 9.10 do Acórdão 1067/2014-TCU-Plenário, proferido no âmbito de denúncia formulada contra o referido responsável e a empresa Uni Engenharia e Comércio Ltda., em razão de supostas irregularidades na licitação e na execução do Projeto Habitacional Vila da Barca, no Município de Belém/PA.
3.	Na fase preliminar do processo, foi promovida a citação de vários responsáveis e do Sr. Duciomar da Costa Gomes, na condição de ex-prefeito do município de Belém/PA, neste caso, em decorrência dos seguintes fatos:
a) 	"não ter se assegurado que a garantia financeira oferecida pela empresa Uni Engenharia e Comércio Ltda. para cobertura do valor liberado, cobrisse os riscos de sua eventual inadimplência, o que propiciou a materialização do dano ao Erário no valor de R$ 1.855.048,32, em valores atualizados até novembro/2013"; e
b)	"não ter se assegurado que a garantia financeira oferecida pela empresa Uni Engenharia e Comércio Ltda. para cobertura do valor liberado, cobrisse os riscos de sua eventual inadimplência, o que propiciou a materialização do dano ao Erário no valor de R$ 197.357,18, em valores atualizados até novembro/2013". 
4.	Transcorrido o prazo de resposta, com a configuração da revelia do referido responsável, o Tribunal deu prosseguimento ao feito e, diante das informações e documentos contidos nos autos, decidiu, por meio do Acórdão 2741/2018-TCU-Plenário, julgar irregulares as contas do Sr. Duciomar Gomes da Costa, com imputação do débito e da multa especificados nos subitens 9.3 e 9.4 do aludido aresto.
5.	Irresignado com a deliberação, o ex-Prefeito de Belém/PA ingressou com o presente recurso de reconsideração, o qual recebeu a seguinte análise no âmbito da Serur - transcrição parcial com os ajustes de forma que entendi pertinentes:
"2.	A presente Tomada de Contas Especial-TCE foi instaurada por força do item 9.10 do Acórdão 1067/2014-TCU-Plenário, Relator Ministro Walton Alencar Rodrigues (Peça 4) , proferido durante a apuração de denúncia formulada contra Duciomar Gomes da Costa e a empresa Uni Engenharia e Comércio Ltda., em razão de irregularidades na licitação e na execução do Projeto Habitacional Vila da Barca, no Município de Belém/PA.
2.1.	O referido projeto compreendia a urbanização e a construção de unidades habitacionais e de equipamentos urbanos com recursos do Programa Morar Melhor, transferidos pelo Ministério das Cidades com a interveniência da Caixa Econômica Federal, como a seguir representado:
	Contrato de repasse
	União
	Contrapartida município

	161.152-24/2003
	8.530.695,00
	170.613,90

	192.833-02/2006
	7.988.360,85
	798.836,08

	192.834-16/2006
	7.988.360,85
	798.836,08

	192.835-21/2006
	7.988.360,85
	798.836,08

	218.745-06/2009
	36.080.000,00
	7.920.000,00

	Total
	68.575.777,55
	10.487.122,14

2.2.	Para execução do projeto, foi realizada a Concorrência Pública 005/2004-CPL/PMB, no valor estimado de R$ 20.805.033,00, sagrando-se vencedor o Consórcio Nova Vila (empresas Decol, Senenge e Servic) . A Uni Engenharia foi a segunda colocada no certame. O consórcio vencedor foi contrato em 28/6/2004, mas as obras foram paralisadas em outubro de 2004, com o distrato bilateral em 2/2/2006.
2.3.	Em seguida, foi convocada a segunda colocada no certame, Uni Engenharia e Comércio Ltda., ora condenada com o recorrente, sendo firmado o Contrato 001/2006-SEHAB/PMB, em 9/2/2006, pelo valor inicial de R$ 26.572.510,10. Sete termos aditivos foram pactuados, com ampliação do prazo de vigência e do valor previsto para a execução do objeto, até a autuação da denúncia que deu origem a esta TCE em 2008.
2.4.	No âmbito desta Corte de Contas, os responsáveis arrolados nestes autos foram citados pelas seguintes condutas:
	a) Duciomar da Costa Gomes, na condição de ex-prefeito do município de Belém/PA e signatário do Contrato 001/2006-Sehab/PMB, ora recorrente, por não ter assegurado que a garantia financeira oferecida pela Uni Engenharia para cobertura dos valores liberados cobriria os riscos de eventual inadimplência;
	b) Uni Engenharia e Comércio Ltda., contratada por meio do Contrato 001/2006-Sehab/PMB, por ter apresentado garantia financeira fraudulenta e ter abandonado a execução do contrato, o que resultou em obras inacabadas, sem o recolhimento integral do valor superfaturado indicado no item 9.2 do Acórdão 2247/2009-TCU-Plenário, Relator Ministro Walton Alencar Rodrigues.
2.5.	Regularmente citados, Duciomar da Costa Gomes, ora recorrente, deixou transcorrer in albis o prazo que lhe foi fixado para apresentação de suas alegações de defesa e/ou para o recolhimento do débito imputado, apesar de ter solicitado e obtido prorrogação de prazo, caracterizando a revelia prevista no art. 12, inciso IV, §3º, da Lei 8.443/1992. Enquanto a empresa Uni Engenharia e Comércio Ltda. apresentou suas alegações de defesa, defendendo que foi "impedida de dar sequência aos serviços por problemas administrativos e financeiros exclusivos da Sehab/PMB" e que também foi vítima das fraudes perpetradas (Peça 20) .
2.6.	Realizada a análise das alegações de defesa da empresa, o Relator a quo, Exmo. Ministro Walton Alencar Rodrigues, após minucioso exame, anuiu com os pareceres uníssonos da unidade técnica e do Parquet especial, para julgar irregulares as contas do ex-prefeito em solidariedade com a empresa contratada, imputando o débito apurado e as multas individuais previstas no art. 57 da Lei 8.443/1992, posicionamento que foi acompanhado pelo Pleno desta Corte de Contas.
2.7.	Irresignado, o ex-prefeito interpôs o presente recurso de reconsideração, que se fundamenta nas altercações que, adiante, passar-se-á a relatar.
EXAME DE ADMISSIBILIDADE 
3.	Reitera-se o exame preliminar de admissibilidade efetuado por esta Secretaria (Peça 51) , ratificado pelo Exmo. Ministro Benjamin Zymler (Peça 53) , que concluiu pelo conhecimento do recurso de reconsideração, nos termos dos art. 32, inciso I, e 33, da Lei 8.443/1992, c/c o artigo 285, do RI/TCU, suspendendo os efeitos em relação aos itens 9.3, 9.4 e 9.5 do Acórdão recorrido, efeito suspensivo que se estende ao outro responsável condenado em solidariedade com a ora recorrente por se tratarem de circunstâncias objetivas, com fulcro no art. 281 do RI/TCU.
EXAME DE MÉRITO
4.	Delimitação
4.1.	Constitui objeto do presente recurso definir se a atuação do gestor se caracteriza como agente político, o que afastaria sua responsabilidade.
5.	Da caracterização da atuação do gestor como agente político.
5.1.	Informa que exerceu o mandato de prefeito de Belém/PA, de 2004 a 2012. 
5.2.	Alega que, analisando a instrução de mérito, não vislumbrou "nenhuma anotação" que imputasse ao "recorrente qualquer conduta administrativa típica", exceto no posicionamento do Relator a quo que restringiu a responsabilidade pelo dano ao ex-prefeito, na condição de "gestor do Município".
5.3.	Pugna que "não seria razoável", na condição de prefeito de Belém, "descer a detalhes que são atribuições dos agentes públicos envolvidos na operacionalização das várias ações da municipalidade, em especial, as Secretarias do Município". 
5.4.	Relata que, logo que tomou conhecimento da fraude, rescindiu unilateralmente os Contratos 1/2006 e 1/2008 SEHAB/PMB, em seguida, acionou o seguro garantia. Ao ser demandada, a J Maíucelli Seguradora informou, em 2/5/2011, que a apólice apresentada não constava dos registros da empresa e não a reconhecia como verdadeira.
5.5.	Pondera que a aceitação da garantia inquinada não decorreu de nenhuma conduta culposa do recorrente, e que "mesmo tendo adotado as cautelas de praxe, não foi possível a ele, nem as secretarias envolvidas no processo constatarem naquele momento a fraude" (Peça 49, p. 2-6) . 
5.6.	Colaciona a declaração da empresa seguradora, datada de 12/5/2011, na qual a J Maíucelli Seguradora não reconhece como verdadeira a apólice apresentada (Peça 49, p.7-12) .
Análise:
5.7.	O recorrente, à época, prefeito de Belém/PA, foi condenado em débito e em multa, em primeira instância administrativa, por ter sido o signatário do Contrato 001/2006-Sehab/PMB, oportunidade em que assumiu expressamente a obrigação de prestar contas dos valores por ele gerenciados naquele ajuste, que ultrapassam 28 milhões de reais, e mais especificamente, por não ter atuado de forma diligente para assegurar que a garantia financeira oferecida pela Uni Engenharia, cobriria os riscos de eventual inadimplência, obrigação de fazer que foi expressamente atribuída ao recorrente no curso da execução do contrato, como se verá a seguir.
5.8.	Destaca-se que a jurisprudência desta Corte de Contas consolidou-se no sentido de que não seria razoável responsabilizar os agentes políticos por irregularidades de natureza meramente operacional. A imputação de responsabilidade a tais autoridades, contudo, seria possível, razoável e necessária nos casos de "irregularidades grosseiras, avaliadas sob enfoque amplo, ocorridas na condução de assuntos de sua competência", nos termos do Voto condutor do Acórdão 213/2002-TCU-Plenário, da lavra do eminente Ministro Benjamin Zymler. 
5.9.	Nesse sentido, os Acórdão 1625/2015-TCU-Plenáriolenário, 6.188/2015-TCU-1ª Câmara e 3.769/2018-TCU-2ª Câmara, Relatores Ministro Bruno Dantas e Ministros-substitutos Augusto Sherman e Marcos Bemquerer Costa.
5.10.	Percebe-se, portanto, que o fato de alguém ser agente político não implica, de per si, sua isenção de qualquer responsabilidade por irregularidades perpetradas em sua gestão. Pelo contrário, é perfeitamente possível essa responsabilização, desde que comprovado que o agente tenha contribuído de alguma forma para as irregularidades, ou que delas teve conhecimento, ou, ainda, que houve alguma omissão grave de sua parte.
5.11.	Nesse sentido, o afastamento da responsabilidade de determinado agente público sob o manto da caracterização de sua atuação como agente político ocorre sob a ótica da excepcionalidade e da impossibilidade de se estabelecer a correlação entre a prática de ato omissivo ou comissivo de sua parte e o dano causado ao Erário, precipuamente pela dificuldade administrativa que o cargo ocupado pelo agente impõe no enfretamento diário das questões operacionais de sua gestão.
5.12.	No que tange ao caso concreto, verifica-se que o recorrente, chefe do poder executivo municipal por dois mandatos de 2004 a 2012, foi responsável pela realização da Concorrência Pública 005/2004-CPL/PMB, cujo objeto seria a urbanização e a construção de unidades habitacionais e de equipamentos urbanos na municipalidade, Projeto Habitacional Vila da Barca, acompanhando seus percalços desde sua origem em 2004 (TC Processo 000.933/2008-6, Peças 22-24) . Concorrência que inicialmente previa um repasse de recursos federais de mais de R$ 20 milhões, chegando, no segundo momento, a ultrapassar R$ 28 milhões.
5.13.	Insta ressalvar que o segundo contrato, Contrato 001/2006-Sehab/PMB foi suspenso cautelarmente ainda em 2008, no âmbito da apuração de denúncia que deu origem a presente TCE, o que já tornaria a execução da empreitada em um processo ainda mais sensível e de acompanhamento mais rigoroso por parte do recorrente, na condição de seu signatário.
5.14.	Ainda no âmbito da apuração da denúncia, foi prolatado o Acórdão 2247/2009-TCU-Plenário, Relator Ministro Walton Alencar Rodrigues (TC Processo 000.933/2008-6, Peça 3, p. 106-107) , que, dentre outras medidas, autorizou a Prefeitura de Belém, cujo recorrente respondia pela chefia do executivo, a obter o ressarcimento do valor do débito apurado de R$ 2.791.302,32 (item 9.2.) e, no que concerne a delimitação da responsabilidade do recorrente no presente processo, determinou a obtenção de garantia idônea e suficiente ao integral ressarcimento deste débito (subitem 9,2,1.) , in verbis:
9.2. autorizar a Prefeitura Municipal de Belém a obter ressarcimento da importância relativa ao superfaturamento apurado nestes autos, no valor de R$ 2.791.302,32 (dois milhões, setecentos e noventa e um mil, trezentos e dois reais e trinta centavos) , em doze parcelas mensais e sucessivas, desde que atendidas, cumulativamente, as seguintes condições, formalizadas em termo aditivo regularmente celebrado entre as partes;
9.2.1. prévia apresentação, pela contratada, de garantia idônea e suficiente ao integral ressarcimento, à contratante, das importâncias liberadas, caso a obra não seja imediatamente retomada ou seu faturamento não permita a dedução das parcelas mensais;
9.2.2. incidência, sobre cada parcela, de correção monetária, calculada entre a data do pagamento indevido e a do efetivo ressarcimento, deduzidas as importâncias relativas à correção monetária referente ao período em que os valores estiveram por forças das medidas cautelares determinadas pelo Tribunal;
9.2.3. vencimento antecipado do saldo devedor, na falta de recolhimento de qualquer parcela;
9.3. determinar à Prefeitura Municipal de Belém que encaminhe, à Secex/PA:
9.3.1. imediatamente após a assinatura, cópia do termo aditivo e da garantia de que tratam os subitens 9.2 e 9.2.1;
9.3.2. mensalmente, comprovante de retenção da importância relativa à parcela daquele mês; (ênfases acrescidas) 
5.15.	Neste momento, o recorrente passa a ter mais uma obrigação de fazer para resguardar o Erário, além da obrigação constitucional de prestar contas atribuída pela Carta Magna, qual seja atentar para que fosse apresentada pela contratada, Uni Engenharia, de forma imediata e imprescindível, garantia idônea e suficiente para o integral ressarcimento ao Erário.
5.16.	Nota-se, ainda, que a determinação foi expressa em reforçar que a garantia deveria ser idônea e suficiente ao integral ressarcimento, afastando, portanto, alegação de que o recorrente seria isento de culpa, pois não caberia a ele verificar se a garantia era fraudulenta ou não.
5.17.	Em verdade, a dinâmica dos fatos estabelece com clareza o liame irrefutável de que a omissão do recorrente foi decisiva para que o Erário não pudesse exercer seu direito de acionar a garantia necessária para reaver os valores malversados e quantificados por meio dessa TCE.
5.18.	Outras ações deveriam ter servido igualmente de alerta ao gestor, como a fiscalização realizada nas obras da Vila da Barca, no âmbito do Fiscobras 2010, com o intuito de verificar o cumprimento das determinações constantes no item 9.2 e 9.3 do Acórdão 2247/2009-TCU-Plenário (TC Processo 008.715/2010-6) e a Ação Civil Pública por Ato de Improbidade Administrativa ajuizada pelo Ministério Público Federal também em 4/2010 (11194 20.2010.4.01.3900) .
5.19.	Por consectário lógico, rescindir o contrato unilateralmente e acionar o seguro somente em 2011 não corresponde ao poder-dever de resguardar o Erário por meio de garantia idônea, exigida expressamente em 2009, o que estabelece o necessário nexo causal entre a atuação omissa do gestor e a responsabilidade pelo dano apontado.
5.20.	Diante dessa realidade factual, por ocasião do Voto que fundamentou o Acórdão 1.067/2014, retificado pelo Acórdão 1.367/2014, ambos relatados pelo Ministro Walton Alencar Rodrigues, e mantido pelo Acórdão 670/2015, Relator Ministro José Múcio Monteiro, todos do Plenário do TCU, o Exmo. Ministro Relator Walton Alencar Rodrigues delimitou a responsabilidade pelo insucesso do ressarcimento em questão a atuação omissa do recorrente, atribuindo-lhe responsabilidade pessoal pela ausência de obtenção de uma garantia idônea, ação que foi demandada por esta Corte de Contas desde 2009, nos seguintes termos (TC Processo 000.933/2008-6, Peça 114, p. 11) :
'A falta de idoneidade da garantia e a consequente consolidação do dano ao Erário fez surgir a responsabilidade pessoal de Duciomar Gomes da Costa, então prefeito municipal, nos termos da advertência contida no voto condutor do Acórdão 2247/2009-TCU-Plenário. 
Entende a unidade técnica que deveriam responder pelo débito, em regime de solidariedade, os servidores responsáveis pelos pagamentos superfaturados, em razão de o voto condutor do Acórdão 2247/2009-TCU-Plenário, mencionar a responsabilidade dos "demais agentes envolvidos".
Nesse quesito, divirjo da conclusão da unidade técnica, porque o envolvimento a que alude aquele voto refere-se aos atos de aceitação da garantia e ressarcimento dos valores liberados. Isso porque a dívida da empresa para com o Erário já se encontrava garantida por meio da retenção de valores, levantada a partir de pedido expresso do então prefeito. 
Nessa cena, oponho a responsabilidade pelo dano ao então prefeito e à empreiteira, que se beneficiou com os pagamentos irregulares.' (ênfases acrescidas) 
5.21.	Destarte, verifica-se que os fundamentos para a tomada da decisão em questão foram devidamente evidenciados e apreciados tanto no Relatório, quanto no Voto que acompanham e fundamentam o referido Acórdão recorrido (Peças 41-42) , não havendo falta ou fundamentação insuficiente em nenhum aspecto, uma vez que não se pode confundir ausência de fundamentação com fundamentação concisa ou suficiente para a análise constitucional da lide, obedecendo ao comando do art. 93, inciso IX, da Constituição Federal de 1988 (HC 105.349AgR, Rel. Min. Ayres Britto, 23/11/2010, 2ª Turma, DJE de 17/2/2011) .
CONCLUSÃO
6.	Da análise anterior, conclui-se que resta incontroverso nos autos que a omissão do recorrente foi decisiva para que o Erário não pudesse exercer seu direito de acionar a garantia idônea para reaver os valores malversados e quantificados por meio dessa TCE, não se limitando a simplesmente firmar o Contrato em questão, omissão que fundamentou sua responsabilização.
6.1.	Ante o exposto, não foi trazido aos autos nenhum argumento que detenha o condão de modificar o julgado de origem, Acórdão 2741/2018-TCU-Plenário, motivo por que este não está a merecer reforma, devendo ser, por consequência, prestigiado e mantido. 
PROPOSTA DE ENCAMINHAMENTO
7.	Ante o exposto, submetem-se os autos à consideração superior, propondo-se, com fundamento nos art. 32, inciso I, e 33, da Lei 8.443/1992, c/c o artigo 285, do RI/TCU: 
a) conhecer do recurso de reconsideração interposto por Duciomar Gomes da Costa (XXX.654.272-XX) e, no mérito, negar-lhe provimento;
b) dar ciência do Acórdão que for prolatado ao recorrente, aos órgãos/entidades interessados, ao interessado e à Procuradoria da República no Pará, ressaltando-se que o Relatório e o Voto que o fundamentarem podem ser consultados no endereço www.tcu.gov.br/acordaos, no dia seguinte ao de sua oficialização.
6.	O corpo diretivo da unidade técnica aquiesceu ao referido encaminhamento.
7.	O Ministério Público junto ao TCU se manifestou da seguinte forma:
	"O Ministério Público de Contas da União aquiesce aos termos da proposta denegatória elaborada pela Secretaria de Recursos (peças 54-56) . Sublinhamos que o aresto recorrido (i.e. Acórdão 2741/2018-TCU-Plenário, Rel. Min. Walton Alencar - peça 40) não responsabilizou o recorrente, o Sr. Duciomar Gomes da Costa (ex-prefeito de Belém/PA) , simplesmente por ter assinado o contrato cuja garantia se revelou fraudulenta, mas sim porquanto o TCU anteriormente já lhe havia advertido e firmado sua responsabilidade pessoal em supervisionar a questão, consoante Voto condutor do Acórdão 1607/2014-TCU-Plenário (Rel. Min. Walton Alencar) :
	'A falta de idoneidade da garantia e a consequente consolidação do dano ao Erário fez surgir a responsabilidade pessoal de Duciomar Gomes da Costa, então prefeito municipal, nos termos da advertência contida no voto condutor do Acórdão 2247/2009-TCU-Plenário.' (TC Processo 000.933/2008-6, peça 114, p. 11) "
	É o relatório.

Álvaro Figueiredo Maia de Mendonça Junior (OAB-PE 14.265) e outros, representando Duciomar Gomes da Costa; Francisco De Souza Lopes (OAB/DF	19.304) e outros, representando Uni Engenharia e Comercio Ltda.

Procurador Rodrigo Medeiros de Lima.

TOMADA DE CONTAS ESPECIAL. MINISTÉRIO DAS CIDADES. IRREGULARIDADES NA REALIZAÇÃO DE PROJETO HABITACIONAL. CITAÇÃO DOS RESPONSÁVEIS EM CUMPRIMENTO AO ACÓRDÃO 1.067/2014-TCU-PLENÁRIO. FALSIDADE DA GARANTIA APRESENTADA EM FACE DA SUBSTITUIÇÃO DE RETENÇÃO INTEGRAL POR RETENÇÃO PARCELADA DE DANO EM APURAÇÃO. GRAVE OMISSÃO DO EX-PREFEITO. CONTAS IRREGULARES. DÉBITO. MULTA. RECURSO DE RECONSIDERAÇÃO. RAZÕES RECURSAIS INSUFICIENTES PARA AFASTAR A CULPABILIDADE PELA OCORRÊNCIA. CONHECIMENTO E DESPROVIMENTO.

TOMADA DE CONTAS ESPECIAL (TCE)

Secretaria de Recursos (SERUR); Secretaria de Fiscalização de Infraestrutura Urbana (SeinfraUrb).

Cuidam os autos de recurso de reconsideração interposto pelo Sr. Duciomar Gomes da Costa contra o Acórdão 2741/2018-TCU-Plenário.
2.	O presente feito trata, originalmente, de tomada de contas especial instaurada por força do item 9.10 do Acórdão 1067/2014-TCU-Plenário, proferido no âmbito de denúncia formulada contra o referido responsável e a empresa Uni Engenharia e Comércio Ltda., em razão de supostas irregularidades na licitação e na execução do Projeto Habitacional Vila da Barca, no Município de Belém/PA.
3.	Na fase preliminar do processo, foi promovida a citação de vários responsáveis e do Sr. Duciomar da Costa Gomes, na condição de ex-prefeito do município de Belém/PA, neste caso, em decorrência dos seguintes fatos:
a) 	"não ter se assegurado que a garantia financeira oferecida pela empresa Uni Engenharia e Comércio Ltda. para cobertura do valor liberado, cobrisse os riscos de sua eventual inadimplência, o que propiciou a materialização do dano ao Erário no valor de R$ 1.855.048,32, em valores atualizados até novembro/2013"; e
b)	"não ter se assegurado que a garantia financeira oferecida pela empresa Uni Engenharia e Comércio Ltda. para cobertura do valor liberado, cobrisse os riscos de sua eventual inadimplência, o que propiciou a materialização do dano ao Erário no valor de R$ 197.357,18, em valores atualizados até novembro/2013". 
4.	Transcorrido o prazo de resposta, com a configuração da revelia do referido responsável, o Tribunal deu prosseguimento ao feito e, diante das informações e documentos contidos nos autos, decidiu, por meio do Acórdão 2741/2018-TCU-Plenário, julgar irregulares as contas do Sr. Duciomar Gomes da Costa, com imputação do débito e da multa especificados nos subitens 9.3 e 9.4 do aludido aresto.
5.	Irresignado com a deliberação, o ex-prefeito de Belém/PA ingressou com o presente recurso de reconsideração, no qual apresentou os seguintes argumentos, em apertada síntese:
a)	não lhe foi imputada nenhuma conduta administrativa típica; não seria razoável, na condição de prefeito de Belém, "descer a detalhes que são atribuições dos agentes públicos envolvidos na operacionalização das várias ações da municipalidade, em especial, as Secretarias do Município"; 
b)	tão logo a Prefeitura tomou conhecimento do inadimplemento do cronograma físico-financeiro, rescindiu unilateralmente os Contratos 1/2006 e 1/2008 SEHAB/PMB e, em seguida, acionou o seguro-garantia; ao ser demandada, a empresa seguradora informou que a apólice apresentada não constava dos registros da empresa e não a reconhecia como verdadeira; e
c)	a aceitação da garantia inquinada não decorreu de nenhuma conduta culposa do recorrente, e que, " (...) mesmo tendo adotado as cautelas de praxe, não foi possível a ele, nem as secretarias envolvidas no processo constatarem naquele momento a fraude".
6.	A Serur analisou a matéria e, em pareceres uníssonos, registrou que as razões apresentadas não eram suficientes para descaracterizar a responsabilidade e a culpabilidade do Sr. Duciomar Gomes da Costa pelo dano ao erário. Dessa forma, propôs que o expediente recursal fosse conhecido e que, no mérito, lhe fosse negado provimento.
7.	O Ministério Público junto ao TCU anuiu ao referido encaminhamento.
8.	Feito esse breve resumo, passo a decidir.
9.	Preliminarmente, observo que o recurso de reconsideração preenche os requisitos de admissibilidade previstos nos arts. 32, inciso I, e 33 da Lei 8.443/1992 c/c o art. 285 do Regimento Interno, parágrafo único, sendo cabível, por consequência, o seu conhecimento.
10.	Com relação ao mérito, manifesto-me de acordo com os pareceres anteriores e adoto as considerações esposadas como razão de decidir, sem prejuízo das ponderações que faço na sequência.
11.	Para o completo entendimento da matéria, cabe recapitular a cadeia dos fatos que desencadearam o prejuízo apurado no presente feito. 
12.	Tendo em vista a identificação de várias irregularidades na execução do Projeto Habitacional Vila da Barca (TC Processo 000.933/2008-6) , o Tribunal determinou cautelarmente a suspensão de pagamentos das medições restantes do contrato.
13.	Após a oitiva dos interessados, o ministro Raimundo Carreiro, respondendo pela Presidência, decidiu pela alteração da medida cautelar inicial, para determinar: a retenção da quantia de R$ 2.791.302,32, correspondente aos indícios de superfaturamento verificados no contrato; a retenção da garantia contratual, no valor de R$ 1.328.625,51; a adoção dos preços especificados para os itens "execução de aterro", "execução de corte" e "destocamento e limpeza da área"; e a oitiva dos interessados (peça 2, p. 60-62 do TC Processo 000.933/2008-6) .
14.	Na sequência, o Município de Belém compareceu aos autos e requereu o parcelamento do valor a ser retido, sob o argumento de que a glosa integral implicaria problemas de ordem financeira à empresa contratada os quais poderiam impactar na continuidade do empreendimento.
15.	A questão foi apreciada pelo Plenário do Tribunal, que decidiu, por intermédio do Acórdão 2247/2009-TCU-Plenário:
"9.2. autorizar a Prefeitura Municipal de Belém a obter ressarcimento da importância relativa ao superfaturamento apurado nestes autos, no valor de R$ 2.791.302,32 (dois milhões, setecentos e noventa e um mil, trezentos e dois reais e trinta centavos) , em doze parcelas mensais e sucessivas, desde que atendidas, cumulativamente, as seguintes condições, formalizadas em termo aditivo regularmente celebrado entre as partes;
9.2.1. prévia apresentação, pela contratada, de garantia idônea e suficiente ao integral ressarcimento, à contratante, das importâncias liberadas, caso a obra não seja imediatamente retomada ou seu faturamento não permita a dedução das parcelas mensais;
9.2.2. incidência, sobre cada parcela, de correção monetária, calculada entre a data do pagamento indevido e a do efetivo ressarcimento, deduzidas as importâncias relativas à correção monetária referente ao período em que os valores estiveram por forças das medidas cautelares determinadas pelo Tribunal;
9.2.3. vencimento antecipado do saldo devedor, na falta de recolhimento de qualquer parcela;"
16.	Na ocasião, o Ministro Walton Alencar, que assumiu a relatoria do processo, advertiu no voto condutor do Acórdão 2247/2009-TCU-Plenário que caberia ao "município de Belém assegurar-se de que a garantia que vier a ser oferecida, pela contratada, para cobertura do valor liberado, de fato cubra os riscos de sua eventual inadimplência, porque a materialização do dano resultará na responsabilidade pessoal do chefe do Executivo Municipal, em regime de solidariedade com os demais agentes envolvidos e a Uni".
17.	Em cumprimento à referida deliberação, a Secretaria Municipal de Habitação de Belém/PA e a empresa Uni Engenharia e Comércio Ltda. assinaram os décimo e décimo primeiro termos aditivos ao Contrato 001/2006 -SEHAB/PMB, mediante os quais alteraram os preços unitários dos itens superfaturados e acertaram o ressarcimento do valor total do superfaturamento, nos termos do mencionado decisum  (peça 8, p. 53-55 do TC Processo 000.933/2008-6) .
18.	Em 3/5/2011, a Prefeitura do Município de Belém informou ao Tribunal que havia rescindido unilateralmente o ajuste em virtude do inadimplemento do cronograma físico-financeiro da obra. Posteriormente, a municipalidade relatou que não havia logrado êxito em executar o seguro-garantia, o qual foi reputado como falso pela seguradora designada.
19.	Como se vê, o débito em discussão diz respeito ao insucesso no ressarcimento integral do valor do superfaturamento reconhecido pela empresa contratada nos décimo e décimo primeiro termos aditivos ao Contrato 001/2006 -SEHAB/PMB, devido à rescisão do contrato e à falta de higidez do seguro-garantia apresentado pela empresa.  
20.	Sobre o assunto, entendo que as alegações apresentadas não são suficientes para afastar a responsabilidade pessoal do Sr. Duciomar Gomes da Costa.
21.	A propósito dos argumentos acerca de sua condição de agente político, trago as seguintes considerações.
22. 	Inicialmente, assinalo que a jurisprudência do TCU se consolidou no sentido de que é possível a responsabilização de agentes políticos, mesmo quando não praticarem diretamente atos administrativos, se as irregularidades tiverem um caráter de tal amplitude e relevância que, no mínimo, fique caracterizada grave omissão no desempenho de suas atribuições de supervisão hierárquica (Acórdão 65/2006-TCU-Primeira Câmara, 814/2007-Plenário, 1.464/2008-Plenário, 11.876/2019-1ª Câmara) .
23.	Essa parece ser a situação em análise. De fato, em situações usuais, não seria de se esperar que o Prefeito do Município se detivesse sobre questões administrativas, como o acompanhamento da higidez de garantia apresentada por empresa em face de parcelamento de ressarcimento ao erário acertado em termo aditivo contratual. Porém, no presente caso, as peculiaridades da situação concreta exigem uma conclusão distinta, conforme passo a expor.
24.	Considerando que o Tribunal especificou as condições para o pagamento parcelado do valor do superfaturamento, a saber, a apresentação de garantia apta a permitir o integral ressarcimento das importâncias liberadas, caso a obra não tivesse seguimento ou os valores a faturar não fossem suficientes para a recomposição, e alertou o ex-prefeito sobre a sua responsabilidade pessoal pelo atendimento da determinação, julgo caracterizada a grave omissão do Sr. Duciomar Gomes da Costa, apta a gerar a sua responsabilização pelo prejuízo apurado e a aplicação de multa.
25.	No caso, não prospera a assertiva do recorrente de que, mesmo se tivesse adotado as cautelas de praxe, não seria possível a ele nem às secretarias envolvidas no processo constatarem a fraude no momento do oferecimento dos seguros-garantias. Isso porque a falsidade da apólice poderia ser constatada mediante simples diligência à seguradora designada, que certamente indicaria a fraude em momento oportuno para evitar a continuidade dos pagamentos sem as retenções devidas.  
26.	Portanto, sou da opinião que o ex-Prefeito falhou em seu dever de supervisão hierárquica da administração municipal, uma vez que, alertado da necessidade de acompanhar e prevenir o inadimplemento da empresa contratada em face de eventual insucesso da execução da garantia, não logrou comprovar que adotou as medidas pertinentes, seja diretamente ou por pessoas a ele subordinadas.
27.	Sendo assim, acolhendo os pareceres anteriores, cabe rejeitar as razões recursais trazidas pelo responsável e, no mérito, negar provimento ao recurso de reconsideração apresentado.
28.	Diante de todo o exposto, voto por que seja adotada a deliberação que ora submeto a este Colegiado.
TCU, Sala das Sessões Ministro Luciano Brandão Alves de Souza, em 20 de novembro de 2019.
BENJAMIN ZYMLER 
Relator